臺灣桃園地方法院民事判決
110年度訴字第2137號
原      告  遠東國際商業銀行股份有限公司

法定代理人  侯金英  
訴訟代理人  林翔瑜  
            蘇旺麒  

            李靜華律師
被      告  姚采潔（即姚宣毓、姚玉英）

訴訟代理人  賴佳郁律師（法扶律師）
複  代理人  陳奕昕律師
被      告  姚黃秀明
兼上  一人
訴訟代理人  姚慶鴻  

被      告  姚玉蕊  
兼  上三人
訴訟代理人  姚思瑜  
被      告  姚玉嬌  
            姚宛儀  
上列當事人間請求撤銷遺產分割登記事件，本院於民國111年7月
21日言詞辯論終結，判決如下：
    主  文
原告之訴駁回。
訴訟費用由原告負擔。
　　事實及理由
壹、程序方面：
    按訴狀送達後，原告不得將原訴變更或追加他訴，但請求之
    基礎事實同一、該訴訟標的對於數人必須合一確定時，追加
    其原非當事人之人為當事人者，不在此限，民事訴訟法第25
    5條第1項第2款、第5款定有明文。再按債權人依民法第244
    條行使其撤銷權，如僅請求撤銷債務人之行為，則應以行為
    當事人為被告，即其行為為單獨行為時，應以債務人為被告
    ，其行為為雙方行為時，應以債務人及其相對人為被告，其
    行為當事人有數人時，必須一同被訴，否則應認其當事人之
    適格有欠缺（最高法院28年渝上字第978號判例意旨可資參
    照）。本件原告起訴請求撤銷被繼承人姚江來之繼承人所為
    遺產協議分割行為，而姚江來之法定繼承人為其配偶姚黃秀
    明、子女即姚采潔、姚慶鴻、姚玉嬌、姚玉蕊、姚思瑜及姚
    宛儀，均無人拋棄繼承，其自應以全體繼承人為本件被告。
    惟原告起訴原僅列「姚采潔即姚宣毓即姚玉英」、「姚＊＊」
    （民事起訴狀未記載具體姓名）為被告（見壢簡卷第4頁）
    ，嗣於民國110年9月1日具狀追加姚黃秀明、姚慶鴻、姚玉
    嬌、姚玉蕊、姚思瑜及姚宛儀為被告，訴之聲明為：㈠被告
    間就被繼承人姚江來所遺坐落於桃園市○○區○○段000地號（
    權利範圍1分之1）以及同段73建號即建物門牌：桃園市○○區
    ○○路00巷00號以及同段438-3地號（權利範圍1分之1）之房
    地於103年1月20日所為遺產分割協議之債權行為及103年1月
    23日登記原因為分割繼承之所有權移轉登記之物權行為均應
    予撤銷。㈡被告等就被繼承人姚江來所遺之土地：彰化縣○○
    鄉○○段000地號、同段737地號、同段738地號於103年3月7日
    所為遺產分割協議之債權行為及103年3月7日登記原因為分
    割繼承之所有權移轉登記之物權行為均應予撤銷。㈢被告姚
    慶鴻就上揭聲明所示之房地於103年1月23日所為登記原因為
    分割繼承之所有權移轉登記應予塗銷。㈣被告應就訴之聲明
    第二項所為之分割繼承之所有權移轉登記應予塗銷（見壢簡
    卷第67至68頁）。嗣於111年7月14日具狀變更聲明為：㈠被
    告間就被繼承人姚江來所遺坐落於如附表一、二所示之房地
    於103年1月20日所為遺產分割協議之債權行為及103年1月23
    日分割繼承登記之物權行為均應予撤銷。㈡被告間就被繼承
    人姚江來所遺坐落於如附表三所示之土地於103年1月20日所
    為遺產分割協議之債權行為及103年3月7日分割繼承登記之
    物權行為均應予撤銷。㈢被告姚慶鴻就坐落於如附表一、二
    所示之房地於103年1月23日所為分割繼承登記應予塗銷；被
    告姚慶鴻就坐落於附表三之土地於103年3月7日所為分割繼
    承登記應予塗銷。㈣被告姚黃秀明就被繼承人姚江來所遺於
    如附表四之存款共新台幣156萬6,611元之協議應予撤銷（見
    本院卷第279頁）。經核原告追加聲明前、後請求之基礎事
    實均屬同一，且本件訴訟標的對於全體被告，有必須合一確
    定，揆諸前揭規定，於法均無不合，應予准許。
貳、實體方面：
一、原告主張：被告姚采潔前向原告申辦信用卡為消費借貸，嗣
    被告姚采潔未依約繳款清償，至110年6月4日止，尚積欠本
    金新臺幣（下同）11萬7,080元及所生利息、違約金（下稱
    系爭債務）。嗣原告發現被告姚采潔於102年10月30日繼承
    其父即被繼承人姚江來所遺之如附表一至四所示之遺產（下
    稱系爭遺產），且被告姚采潔因積欠系爭債務，恐系爭遺產
    遭受原告追索，乃與被告姚黃秀明、姚慶鴻、姚玉嬌、姚玉
    蕊、姚思瑜及姚宛儀合意，由被告姚慶鴻繼承如附表一至三
    之不動產（下稱系爭不動產），被告姚采潔則未取得任何繼
    承遺產，且系爭不動產並經辦理分割繼承登記完畢，其等行
    為等同將被告姚采潔應繼承其父之財產權利無償移轉予被告
    姚慶鴻，被告間所為之行為已有害原告之債權，原告即可依
    照民法第244條第1項、第4項之規定，請求撤銷系爭遺產分
    割協議並請求被告姚慶鴻塗銷其以分割繼承原因所取得系爭
    不動產之登記等語，並聲明：如上開變更後之訴之聲明。
二、被告則以：原告起訴請求撤銷系爭遺產分割協議已逾民法第
    245條規定之除斥期間，且遺產分割協議係以繼承人人格上
    之法益為基礎之財產上行為，非民法第244條所得撤銷之標
    的。縱認遺產分割協議為民法第244條得撤銷之標的，被繼
    承人姚江來在世時，被告姚采潔即陸續向其父母及弟妹借款
    ，且均未償還，亦未扶養其父母。而被告姚黃秀明及被繼承
    人姚江來自79歲時發現有癌症至離世前，均是由被告姚慶鴻
    一人負責照顧，並為其餘被告支出扶養費用，故被告均同意
    系爭不動產由被告姚慶鴻取得，附表四存款則支付被繼承人
    姚江來之喪葬費用後由被告姚黃秀明取得，足見被告姚慶鴻
    係以免除其餘被告扶養義務及被告姚采潔積欠借款債務為對
    價，取得系爭不動產，並非無償取得，原告依民法第244條
    第1項撤銷系爭遺產分割協議應屬無據等語，資為抗辯。並
    聲明：原告之訴駁回。
三、查，被告姚采潔積欠原告系爭債務未清償，且經強制執行未
    獲；被繼承人姚江來於102年10月30日死亡，遺有如附表一
    至四所示系爭遺產，被告為其法定繼人，且均未聲明拋棄繼
    承，並協議由被告姚慶鴻取得系爭不動產，被告姚黃秀明取
    得如附表四所示存款，系爭不動產並辦理分割繼承登記完竣
    等情，有卷附債權憑證、土地建物查詢資料、異動索引查詢
    資料、土地登記申請書、繼承系統表、遺產分割議書、財政
    部北區國稅局遺產稅免稅證明書可稽（見壢簡卷第9至10頁
    ，第30至35頁、第38至59頁），並為兩造所不爭執，堪信為
    真實。
四、原告主張被告姚采潔與其他繼承人間所為之遺產分割行為，
    屬無償行為而有害及原告之債權等情，為被告所否認，並以
    前詞置辯。是本件之爭點應為：㈠被告姚采潔與其他繼承人
    間所為系爭遺產分割協議是否為民法第244條所得行使撤銷
    權之標的？㈡本件原告起訴請求撤銷系爭遺產分割協議是否
    已逾民法第245條規定之除斥期間？㈢被告姚采潔與其他繼承
    人間所為系爭遺產分割協議是否屬無償行為？茲分述如下：
　㈠被告姚采潔與其他繼承人間所為系爭遺產分割協議為民法第2
    44條所得行使撤銷權之標的：
　  按債務人所為之無償行為，有害及債權者，債權人得聲請法
    院撤銷之；債務人所為之有償行為，於行為時明知有損害債
    權人之權利者，以受益人於受益時亦知其情事者為限，債得
    聲請法院撤銷之；又債權人聲請法院撤銷時，得並聲請命受
    益人或轉得人回復原狀，民法第244條第1項、第2項、第4項
    定有明文。關於繼承人間就被繼承人遺產所為分割協議得否
    依上開規定撤銷，實務上固有認為，民法第244條所規定之
    撤銷訴權，僅得訴請撤銷債務人之行為，倘債務人之行為與
    他人共同為之，亦僅該債務人之行為得單獨而分離者，始得
    訴請撤銷（最高法院82年度台上字第1355號判決意旨參照）
    ；債權人得依民法第244條規定行使撤銷權者，以債務人所
    為「非以其人格上之法益」為基礎之財產上之行為為限，若
    單純係財產利益之拒絕，如贈與要約之拒絕，第三人承擔債
    務之拒絕，繼承或遺贈之拋棄，自不許債權人撤銷之（最高
    法院69年度台上字第1271號判決意旨參照）。據此，司法實
    務上雖有部分見解，持認遺產之分割亦係基於高度人格自主
    決定所為財產利益之分配，具有一身專屬性為理由，不許債
    權人任意介入他人間遺產之分割而得請求撤銷遺產分割協議
    。惟按繼承權之拋棄，係指繼承人於法定期間否認繼承對其
    發生效力之意思表示，即消滅繼承效力之單獨行為。而拋棄
    因繼承所取得之財產，係於繼承開始後，未於法定期間拋棄
    繼承權，嗣就其已繼承取得之財產予以拋棄，與拋棄繼承權
    之性質迥然有別。拋棄因繼承所取得之財產，而將繼承所得
    財產之公同共有權，與他繼承人為不利於己之分割協定，非
    單純財產利益之拒絕，倘因而害及債權者，債權人自得依民
    法第244條第1項行使撤銷權（最高法院106年度台上字第165
    0號判決、107年度台上字第453號裁定意旨參照），尚屬目
    前司法實務採取之多數見解。是以，本院認為，繼承之拋棄
    高度涉及人格自主決定，具有一身專屬性，固屬無疑，然繼
    承人於繼承後，始就公同共有遺產，與他繼承人為不利於己
    之分割協議，雖與單純之人格自主決定或財產利益之拒絕有
    別，仍應視個案具體情況衡酌，倘實質上確屬有害及債權者
    ，債權人自得訴請撤銷。
　㈡本件原告起訴請求撤銷系爭遺產分割協議並未逾民法第245條
    規定之除斥期間：
　　按前條撤銷權，自債權人知有撤銷原因時起，1年間不行使
    ，或自行為時起，經過10年而消滅，民法第245條定有明文
    。經查，依本院向桃園市中壢地政事務所、彰化縣和美地政
    事務所函調原告於103年3月7日起至110年7月間調閱系爭不
    動產臨櫃申請查詢土地異動索引所示，並無原告調閱系爭不
    動產之紀錄，有桃園市中壢地政事務所110年7月28日中地登
    字第1100011846號函、關貿網路股份有限公司110年8月10日
    關貿資字第1100002272號函、中華電信股份有限公司數據通
    信分公司110年9月29日數府三字第1100002335號函、彰化縣
    和美地政事務所111年6月10日和地一字第1110003319號函在
    卷可稽（見壢簡卷第37頁、第65頁、第131頁，本院卷第275
    頁），無從認定原告係於知悉系爭遺產分割協議逾1年始提
    起本件訴訟，且被告就系爭遺產所為分割協議時間分別為10
    3年1月23日及同年3月7日間，有遺產分割協議書及土地登記
    申請書在卷可佐（見本院第43頁、第87頁），距原告於110
    年6月28日起訴時（參見原告起訴狀之收狀戳章，見壢簡卷
    第4頁），亦未逾10年，被告抗辯原告提起本件訴訟已逾除
    斥期間云云，尚屬無據。　　
　㈢被告姚采潔與其他繼承人間所為系爭遺產分割協議非屬無償
    行為：
　⒈按民法第244條第1、2項所稱之無償或有償行為，係以債務人
    與第三人間之行為有無互為對價關係之給付為其區別標準；
    倘債務人將其不動產廉價讓與第三人，或以其價值對於受讓
    者清償債務，其他債權人亦僅於有同法條第2項情形時，始
    得以訴請求撤銷，尚不能認其行為為無償，而逕指債務人之
    換價為同條第1項之詐害行為，俾以保全法定撤銷權之行使
    ，兼資防免妨害交易之安全；亦即民法第244條規定撤銷權
    之規範意旨，係依債務人與第三人間法律行為是否互有對價
    ，區別其行使之要件，俾使受益人及債權人之利益，均得受
    保護（最高法院101年度台上字第498號、108年度台上字第2
    330號民事判決意旨參照）。又債權人得否訴請撤銷其債務
    人與他人間分割遺產協議，及塗銷相關不動產之分割繼承登
    記行為，仍應以其債務人與他人間有無互為對價關係之給付
    ，是否害及債權人之債權為判斷。然衡諸社會常情，全體繼
    承人間就遺產分割行為，除客觀上遺產數額分配外，尚有向
    來對於被繼承人扶養費用之約定及繼承債務，併其他財產上
    或非財產上考量計算等諸多因素，並非必然全按繼承人之應
    繼分進行分割。即遺產之分配往往考量被繼承人生前意願、
    繼承人對被繼承人或遺產之貢獻（有無扶養、支付貸款之事
    實）、家族成員間感情、彼此間債權債務關係、被繼承人生
    前已分配予各繼承人之財產、承擔祭祀義務等諸多因素，始
    達成遺產分割協議，故自未足以部分繼承人未分得積極財產
    或少於其應繼分遽認即屬無償行為。是以，遺產分割雖為處
    分遺產之行為，然遺產分割行為是否為「無償行為」、「有
    害及債權」，應於個案中綜合審酌各種因素，妥適認定，並
    非僅以未取得合於應繼分之遺產為唯一判斷標準。
　⒉被告抗辯其等雖協議由被告姚慶鴻單獨取得系爭不動產，惟
    係因其等父親姚江來生前及母親被告姚黃秀明均由被告慶鴻
    1人照顧，為免除其餘被告扶養義務而將系爭不動產由被告
    姚慶鴻單獨取得等語。本院審酌依民法第1115條第1項第1款
    規定，被告姚采潔、姚慶鴻、姚思瑜、姚玉嬌、姚玉蕊、姚
    宛儀對姚江來及被告姚黃秀明有扶養義務，被告姚慶鴻本得
    依不當得利規定，請求其他繼承人返還代墊之扶養費，再參
    以被告姚采潔經濟狀況不佳，曾遭數債權人聲請強制執行案
    件達30餘件（見本院卷第177至183頁），堪信被告姚采潔並
    無能力負擔其姚江來及被告姚黃秀明之扶養義務，另參酌系
    爭遺產除系爭不動產由被告姚慶鴻單獨取得外，僅如附表四
    所示存款由被告姚黃秀明單獨取得，其餘被告均未分得遺產
    ，足見被告等人於分割系爭遺產時，並非刻意排除被告姚采
    潔繼承之權利，堪信被告辯稱係以免除其餘被告扶養義務為
    對價而由被告姚慶鴻單獨取得系爭不動產等情，應屬真實，
    而如附表四所示存款應係作為被告姚黃秀明將來生活費用，
    而免除其餘被告對其扶養義務，則被告姚采潔就系爭遺產所
    為之協議分割與其對姚江來及被告姚黃秀明所存之扶養義務
    債務，應存在對價關係，尚難認純屬無償行為。
　㈤從而，被告姚采潔與其他繼承人間就系爭遺產所為遺產分割
    協議，既有以免除被告姚采潔對被繼承人姚江來及被告姚黃
    秀明扶養義務之債務，作為被告姚慶鴻取得系爭不動產及被
    告姚黃秀明取得如附表四所示存款之對價，即非被告姚采潔
    之無償行為，則原告依民法第244條第1項規定主張被告姚采
    潔之無償行為有害其債權，即屬無據，其依民法第244條第1
    項、第4項規定，訴請撤銷及請求回復原狀，應無理由。
五、綜上所述，原告依民法第244條第1項、第4項規定，訴請撤
    銷就系爭遺產所為遺產分割協議債權行為及被告姚慶鴻就系
    爭不動產所為分割繼承行為，並請求被告姚慶鴻塗銷系爭不
    動產分割繼承登記，為無理由，不應准許。
六、本件事證已臻明確，兩造其餘之攻擊或防禦方法及所用之證
    據，經本院斟酌後，認為均不足以影響本判決之結果，爰不
    逐一論列，附此敘明。
七、訴訟費用負擔之依據：民事訴訟法第78條。
中　　華　　民　　國　　111 　年　　8 　　月　　5 　　日
                  民事第一庭    法　官　郭俊德
以上正本係照原本作成
如對本判決上訴，須於判決送達後 20 日內向本院提出上訴狀。
如委任律師提起上訴者，應一併繳納上訴審裁判費。
中　　華　　民　　國　　111 　年　　8 　　月　　8 　　日
                                書記官　蕭尹吟
附表一：
編號 被繼承人姚江來之遺產 權利範圍 ⒈ 桃園市○○區○○段00000地號 全部（姚慶鴻分割繼承取得） ⒉ 桃園市○○區○○段000地號 全部（姚慶鴻分割繼承取得） 
附表二：
編號 房屋門牌 被繼承人姚江來之遺產 權利範圍 ⒈ 桃園市○○區○○路00巷00號 桃園市○○區○○段00○號 全部（姚慶鴻分割繼承取得） 
附表三：
編號 被繼承人姚江來之遺產 權利範圍 ⒈ 彰化縣○○鄉○○段000地號 820分之111（姚慶鴻分割繼承取得） ⒉ 彰化縣○○鄉○○段000地號 820分之111（姚慶鴻分割繼承取得） ⒊ 彰化縣○○鄉○○段000地號 820分之111（姚慶鴻分割繼承取得） 
附表四：
編號 被繼承人姚江來之遺產 金額（新臺幣） ⒈ 第一銀行存款 100萬9,226元 ⒉ 臺灣銀行存款 50萬8,974元 ⒊ 中壢東興郵局存款 8,405元 ⒋ 國泰世華存款 6元